臺灣新竹地方法院民事判決
                                    105年度訴字第1071號
原      告  郭燦德即郭宏烈

訴訟代理人  蔡甫欣律師
被      告  陳肇娥  

被      告  龍鳳恣  

被      告  劉又瑄  
被      告  劉又瑀  
被      告  劉展中  

被      告  劉陳月湖

被      告  劉至欣  

被      告  劉至佳  

被      告  劉育芬  

被      告  劉育玲  

被      告  劉世奎  



被      告  劉益隆  



被      告  劉宗州  

被      告  黎劉冬谷
被      告  梁家榞  


被      告  梁劭潔    住○○市○○里000鄰○○路000號0樓                          之0



被      告  周劉尚乃

被      告  劉志乙  

被      告  劉貴美  

被      告  潘劉芝采
被      告  劉安基  

被      告  劉玟伶  

被      告  羅得    


被      告  羅初美  


被      告  曾盛海  


被      告  曾得剛  


被      告  曾意婷  

被      告  羅慧美  

被      告  鄭劉明珠
被      告  謝旻諺  

被      告  謝育儒  

被      告  劉正子  

被      告  劉瑞珠    遷出國外（日本）
被      告  劉九珠  

被      告  彭冬妹  
被      告  呂俐慧  
被      告  呂俊慧  
被      告  呂美慧  
被      告  趙昌昱  
法定代理人  趙學聖  
被      告  呂貞慧  

被      告  呂美瑩  
被      告  林佳惠  

被      告  曾元謙  
被      告  曾嘉鎮  

被      告  曾嘉玟  

被      告  曾嘉玲  

被      告  曾嘉瑛  

被      告  羅錦榮  

被      告  羅錦標  

被      告  羅嚮盛  

被      告  羅珍意  


被      告  羅偉鈞  

被      告  羅芬玲  

兼前列羅偉鈞、羅芬玲
共      同
訴訟代理人  羅偉政  

被      告  陳孔桃妹

被      告  陳源添  
被      告  陳輝明  

被      告  陳麗櫻  



被      告  陳月梅  

被      告  陳役光  

被      告  陳子煬  



被      告  陳亦宥  

被      告  陳附蓉  

被      告  陳柏炘  
被      告  陳秀蘭  
被      告  陳秀鳳  

被      告  陳虹滋  

被      告  陳宥餘  
被      告  陳婉菱  

被      告  陳俊榮  

被      告  陳金和  
被      告  彭國賢  

被      告  彭德桂  

被      告  彭德興  
被      告  彭德鈴  
被      告  彭清雲  

被      告  彭仁鏡  

被      告  劉彭銀英

被      告  邱彭梅英

被      告  彭月英  

被      告  劉圭全  

被      告  陳秀梅  

被      告  劉魏瑞娥

被      告  劉宗浩  
訴訟代理人  劉宗全  
前列劉魏瑞娥、劉宗浩共同
訴訟代理人  洪坤宏律師
被      告  劉亦薰  

前列羅錦標、羅嚮盛、羅珍意、劉亦薰共同
訴訟代理人  徐瑞娟  
被      告  謝明衛  



訴訟代理人  王福民律師

上列當事人間請求分割共有物事件，本院於民國109 年11月30日
辯論終結，判決如下：
    主  文
一、附表一「共有人」欄編號1 所示被告陳肇娥等八十二人應就
    被繼承人劉仁驤所遺坐落新竹縣○○鎮○○○段○○○○段
    ○○○○地號土地之應有部分五十四分之六之所有權辦理繼
    承登記。
二、兩造共有坐落新竹縣○○鎮○○○段○○○○段○○○○地
    號、面積五九五○○平方公尺之土地，應予分割，分割方式
    如附表二所示。
三、訴訟費用由兩造按附表一「訴訟費用負擔之比例」欄所示之
    比例負擔。
    事實及理由
壹、程序方面
一、按訴狀送達後，原告不得將原訴變更或追加他訴，但請求之
    基礎事實同一、該訴訟標的對於數人必須合一確定時，追加
    其原非當事人之人為當事人者，不在此限，民事訴訟法第25
    5 條第1 項第2 款、第5 款定有明文。本件原告起訴時主張
    其為坐落新竹縣○○鎮○○○段○○○○段0000地號土地（下稱系爭
    土地）之共有人，而依民法第823 條第1 項規定，以其餘共
    有人為被告，請求裁判分割共有物。嗣於訴訟進行中以系爭
    土地共有人劉仁驤已於本件起訴前死亡，而分別具狀及當庭
    追加劉仁驤之繼承人即陳肇娥等73人（部分追加被告於訴訟
    進行中死亡，詳後述）及劉圭全為被告，並追加請求劉仁驤
    之上開繼承人應就劉仁驤所遺系爭土地之應有部分辦理繼承
    登記等情，有民國106 年1 月5 日民事起訴（聲明變更追加
    ）狀、民事聲明變更追加二狀及本院106 年7 月11日言詞辯
    論筆錄在卷可稽（見本院訴字卷一第20至25頁、第119 頁、
    第193 頁），且據原告提出劉仁驤之除戶戶籍資料、系爭土
    地登記第一類謄本、劉仁驤之繼承系統表及繼承人之戶籍謄
    本等附卷可佐（見本院竹調字卷第35至36頁、訴字卷二第14
    5 至329 頁），揆諸首揭規定，自無不合，應予准許。
二、次按當事人死亡者，訴訟程序在有繼承人、遺產管理人或其
    他依法令應續行訴訟之人承受訴訟以前當然停止；第168 條
    至第172 條及前條所定之承受訴訟人，於得為承受時，應即
    為承受之聲明，他造當事人，亦得聲明承受訴訟，民事訴訟
    法第168 條、第175 條分別定有明文。經查，本件訴訟繫屬
    中：⑴追加被告劉展洋（即劉仁驤之繼承人）於107 年3 月1
    3日死亡，其繼承人為龍鳳恣、劉又瑄、劉又瑀；⑵追加被告
    羅菊美（即劉仁驤之繼承人）於107 年9 月3 日死亡，其繼
    承人為曾盛海、曾得剛、曾意婷；⑶追加被告呂楊基（即劉
    仁驤之繼承人）於109 年2 月6 日死亡，其繼承人為彭冬妹
    、呂俐慧、呂俊慧、呂美慧、趙昌昱、呂貞慧、呂美瑩；⑷
    追加被告羅金標於107 年1 月16日死亡，其繼承人為羅德、
    羅初美、羅慧美、曾盛海、曾得剛、曾意婷；⑸追加被告謝
    煥金（即劉仁驤之繼承人）於107 年10月16日死亡，其繼承
    人為梁家榞、梁劭潔，且均未辦理拋棄繼承等情，有劉展洋
    、謝煥金、羅菊美、呂楊基及羅金標之繼承系統表、除戶謄
    本及各繼承人之戶籍謄本附卷可稽（見本院訴字卷二第159 
    至161 頁、第225 至229 頁、第339 至357 頁；訴字卷三第
    59至69頁），且據原告提出本院108 年度司繼字第618 號裁
    定在卷可佐（見本院訴字卷二第113 至114 頁），並經本院
    依職權調取107 年司繼字第963 號拋棄繼承卷宗及108 年司
    繼字第618 號選任遺產管理人卷宗核閱無誤，應堪認定。又
    原告業已分別於109 年2 月24日、109 年2 月25日及109年5
     月4 日具狀為上開繼承人聲明承受訴訟（見本院訴字卷二
    第133 至137 頁、第331 至333 頁；訴字卷三第49至53頁）
    ，於法尚無不合，自應准許。
三、又裁判分割共有物，屬形成判決，法院定共有物之分割方法
    ，固應斟酌當事人之聲明、共有物之性質、經濟效用及全體
    共有人之利益等，而本其自由裁量權為公平合理之分配，但
    並不受當事人聲明、主張或分管約定之拘束（最高法院93年
    度台上字第1797號判決意旨參照），是當事人主張之分割方
    案並非裁判分割共有物訴訟之訴訟標的，縱使變更分割方案
    ，亦僅屬補充或更正事實上或法律上之陳述，而非訴之變更
    （參見民事訴訟法第256 條規定）。查原告原起訴聲明為：
    兩造共有之系爭土地准予分割，分割方法如起訴狀附圖所示
    （見本院竹調字卷一第3 頁）。嗣於109 年5 月6 日具狀更
    正分割方案如主文第2 項所示（即新竹縣竹北地政事務所10
    8 年1 月22日土地複丈成果圖方案B ，見本院卷二第93頁，
    下稱附圖）。經核原告所為上開聲明之變更，僅屬補充或更
    正事實上或法律上之陳述，不生訴訟標的之追加、變更之問
    題。
四、本件被告除劉魏瑞娥、劉宗浩、謝明衛外，其餘被告經合法
    通知，均未於最後言詞辯論期日到場，核無民事訴訟法第38
    6 條各款情事，爰依原告聲請而為一造辯論判決。
貳、實體方面
一、原告起訴主張：
㈠、新竹縣○○鎮○○○段○○○○段0000地號土地（下稱系爭土地）為兩
    造所共有，兩造之應有部分情形分別如附表一所示，因系爭
    土地原共有人劉仁驤於本件原告起訴前即已死亡，惟其繼承
    人即附表一編號1 所示被告等82人尚未就被繼承人劉仁驤所
    遺如附表一編號1 應有部分欄所示之土地所有權辦理繼承登
    記，原告爰依民法第759 條之規定，聲明請求該等被告先辦
    理繼承登記。
㈡、又本件並無法令限制、使用目的不能分割、契約訂有不分割
    期限及共有物分管禁止分割登記等情形，經向新竹縣關西鎮
    調解委員會聲請調解，惟調解不成立；又系爭土地應無原物
    分配顯有困難之情事，為此爰依民法第823 條第1 項規定起
    訴請求分割兩造共有之系爭土地等語。
㈢、為此聲明請求：如主文第1 、2 項所示。
二、被告方面：
㈠、被告曾嘉鎮曾到庭表示：同意分割，但因劉仁驤的繼承人太
    多，原物分割不可行，建議變價分割。
㈡、被告羅錦標、羅嚮盛、羅珍意曾到庭表示：希望以公平的方
    式分割。
㈢、被告羅偉政、羅偉鈞、羅芬玲曾到庭並具狀表示：同意分割
    ，並提出分割方案（見本院訴字卷一第72頁，但渠等並未請
    求地政事務所就其分割方案進行測量），將系爭土地從中間
    規劃雙向道路，道路左右兩側各分成3 筆土地，使分割後之
    6 筆土地均面臨該雙向道路，以期有效利用，符合經濟效益
    ，以達分配公平原則，並以抽籤之方式決定各共有人分得之
    區域。
㈣、被告陳孔桃妹曾到庭表示：沒有意見。
㈤、被告陳輝明、陳月梅、陳亦宥、陳附蓉、陳虹滋、陳金和：
    同前其他被告所述。
㈥、被告彭仁鏡曾到庭表示：同意分割，對分割方案沒有意見。
㈦、被告劉亦薰曾到庭表示：伊世代均居住在系爭土地附近，有
    耕作的需求，同意分割，但一定要有通路；希望可以分得系
    爭土地下方之區域，因為較靠近伊耕種之土地。
㈧、被告羅錦榮、陳柏炘曾到庭表示：同意分割。
㈨、被告陳麗櫻、陳源添曾到庭表示：不同意分割。
㈩、被告曾嘉瑛曾到庭，但並未就系爭土地之分割表示任何具體
    意見。
、被告謝明衛：原則上同意原告之分割方案（即新竹縣竹北地
    政事務所108 年1 月22日複丈成果圖方案B ），只要不侵害
    到其權利使用範圍即可。
、被告劉宗浩、劉魏瑞娥：同意依新竹縣竹北地政事務所108年
    1 月22日複丈成果圖方案B 分割。
、除上開被告外，其餘被告未曾到庭或具狀為任何聲明或陳述
    。
三、本院之判斷：
㈠、按繼承人自繼承開始時，除本法另有規定外，承受被繼承人
    財產上之一切權利、義務。但權利、義務專屬於被繼承人本
    身者，不在此限，民法第1148條第1 項定有明文；又按分割
    共有物乃直接對共有物之權利有所變動，性質上屬處分行為
    ，故共有不動產之共有人中有已死亡者，依民法第759 條規
    定，其繼承人，自非先經繼承登記，不得訴請分割共有物，
    而於該繼承人為被告之情形，為求訴訟之經濟，原告可就請
    求繼承登記及分割共有物之訴一併提起，即以一訴請求該死
    亡共有人之繼承人辦理繼承登記並請求該繼承人於辦理繼承
    登記後，與原告及其餘共有人分割共有之不動產（最高法院
    68年第13次民事庭會議決議㈡、70年第2 次民事庭會議決議㈡
    、69年台上字第1134號判例要旨參照）。經查，系爭土地原
    共有人劉仁驤於38年2 月9 日死亡，應由全體繼承人即如附
    表一「共有人」欄編號1 所示被告陳肇娥等82人依法繼承，
    而其等迄未辦理繼承登記等情，業據原告提出劉仁驤之除戶
    戶籍資料、系爭土地登記第一類謄本、劉仁驤之繼承系統表
    及繼承人之戶籍謄本為證，已如前述，自堪信為真實。則原
    告起訴請求附表一「共有人」欄編號1 所示被告陳肇娥等82
    人就被繼承人劉仁驤所遺系爭土地應有部分54分之6 辦理繼
    承登記，為有理由，應予准許，爰判決如主文第1 項所示。
㈡、次按各共有人，除法令另有規定外，得隨時請求分割共有物
    。但因物之使用目的不能分割或契約訂有不分割之期限者，
    不在此限；共有物之分割，依共有人協議之方法行之。分割
    之方法不能協議決定，或於協議決定後因消滅時效完成經共
    有人拒絕履行者，法院得因任何共有人之請求，為裁判分割
    ，民法第823 條第1 項、第824 條第1 、2 項分別定有明文
    。原告主張系爭土地之共有人如附表一之「共有人姓名」欄
    所載，兩造間就系爭土地並無不分割之協議，卻無法達成分
    割協議等情，有系爭土地登記第一類謄本可稽（見本院訴字
    卷二第145 至147 頁），是原告請求將系爭土地予以分割，
    揆諸前揭規定，並無不合。
㈢、又共有物之分割，依共有人協議之方法行之。分割之方法不
    能協議決定，或於協議決定後因消滅時效完成經共有人拒絕
    履行者，法院得因任何共有人之請求，命為下列之分配：一
    、以原物分配於各共有人。但各共有人均受原物之分配顯有
    困難者，得將原物分配於部分共有人。二、原物分配顯有困
    難時，得變賣共有物，以價金分配於各共有人；或以原物之
    一部分分配於各共有人，他部分變賣，以價金分配於各共有
    人。以原物為分配時，如共有人中有未受分配，或不能按其
    應有部分受分配者，得以金錢補償之。以原物為分配時，因
    共有人之利益或其他必要情形，得就共有物之一部分仍維持
    共有，民法第824 條第1 、2 、3 、4 項分別定有明文。再
    者，共有物之分割，應由法院依法為適當之分配，不受當事
    人主張之拘束，法院為共有物分割時，應斟酌共有人之意願
    、共有物之性質、價格、分割前之使用狀態、經濟效用、分
    得部分之利用價值及全體共有人之利益等有關情狀，定一適
    當公平之方法以為分割（最高法院49年台上字第2569號、68
    年台上字第3247號判例要旨、96年度台上字第108 號判決意
    旨參照）。經查：
    1.系爭土地之現況，經本院會同兩造及新竹縣竹北地政事務
      所測量人員至現場履勘，並當場對照被告劉魏瑞娥、劉宗
      浩提出之系爭土地分管圖示（見本院訴字卷一第139 頁）
      ，由當日到場之共有人各自指明其使用土地之範圍，亦即
      如附圖編號E 所示之範圍內由被告劉魏瑞娥種植茶葉、竹
      筍，如附圖編號D 所示之範圍內由被告劉宗浩、劉宗全出
      租予第3 人使用（種植檳榔），如附圖編號F 所示之範圍
      內為被告謝明衛作為果園使用等情，並有勘驗筆錄、新竹
      縣竹北地政事務所107 年6 月26日土地複丈成果圖及108
      年1 月22日土地複丈成果圖方案B 在卷為憑（見本院訴字
      卷二第49至53頁、第93頁），且為到場兩造所不爭執，此
      部份堪信為真。
    2.本院審酌系爭土地共有人多數均同意分割或表示無意見，
      而原告所提出之分割方案即新竹縣竹北地政事務所108 年
      1 月22日複丈成果圖方案B ，業已考慮系爭土地之使用現
      況，且分割後每筆土地均有道路可對外通行，而到庭之共
      有人即被告謝明衛、劉魏瑞娥、劉宗浩亦均同意採用原告
      主張之前開方案（見本院訴字卷二第107 頁），並參酌系
      爭土地之利用價值、各該共有人之應有部分比例、土地完
      整性、土地利用方式、經濟價值及分割共有物之目的、各
      共有人利益之衡平等因素，認原告所主張如附表二所示之
      分割方按應屬可採。
㈣、綜上所述，原告本於共有人地位，請求就上開土地分割並定
    分割方法，核無不合。本院審酌共有人利益均衡、共有物之
    利用及經濟效用，爰定分割方法如主文第2 項所示之分割位
    置及面積而為分配，應為適當。
四、分割共有物之訴，核其性質，兩造本可互換地位，本件原告
    起訴雖於法有據，然被告之應訴乃法律規定所不得不然，其
    所為抗辯自為伸張或防衛權利所必要，且本件分割結果，共
    有人均蒙其利，是以，本院認本件訴訟費用，應參酌兩造於
    分割所得之利益之多寡，及兩造就該等土地各自享有應有部
    分之比例等一切情事，由兩造依比例分擔較為公允，爰判決
    由兩造按附表一「訴訟費用負擔之比例」欄所示比例負擔訴
    訟費用。
五、本件事證已臻明確，兩造其餘攻擊防禦方法及證據，經審酌
    核與判決之結果不生影響，爰不一一論列，併此敘明。
六、訴訟費用負擔之依據：民事訴訟法第80條之1 、第85條第1
    項但書。
中　　華　　民　　國　　110 　年　　1 　　月　　18　　日
                  民事第二庭    法  官   張詠晶
以上正本係照原本作成。
如對本判決上訴，須於判決送達後20日內向本院提出上訴狀。如
委任律師提起上訴者，應一併繳納上訴審裁判費。
中　　華　　民　　國　　110 　年　　1 　　月　　19　　日
                                書記官    蔡美如

附表一：系爭土地之共有人及其應有部分

編號 共有人姓名 應有部分 訴訟費用負擔之比例 1 劉仁驤之繼承人即：被告①陳肇娥、②龍鳳恣、③劉又瑄、④劉又瑀、⑤劉展中、 ⑥劉陳月湖、⑦劉至欣、⑧劉至佳、⑨劉育芬、⑩劉育玲、⑪劉世奎、⑫劉益隆、 ⑬劉宗州、⑭黎劉冬谷、⑮梁家榞、⑯梁劭潔、⑰周劉尚乃、 ⑱劉志乙、⑲劉貴美、⑳潘劉芝采、㉑劉安基、㉒劉圭全、㉓劉玟伶、㉔羅得、㉕羅初美、㉖曾盛海、 ㉗曾得剛、㉘曾意婷、㉙羅慧美、㉚鄭劉明珠、㉛謝旻諺、㉜謝育儒、㉝劉正子、 ㉞劉瑞珠、㉟劉九珠、㊱彭冬妹、㊲呂俐慧、㊳呂俊慧、㊴呂美慧、㊵趙昌昱、㊶呂貞慧、㊷呂美瑩、 ㊸林佳惠、㊹曾元謙、㊺曾嘉鎮、㊻曾嘉玟、㊼曾嘉玲、㊽曾嘉瑛、㊾羅錦榮、㊿羅錦標、羅嚮盛、 羅珍意、羅偉政、羅偉鈞、羅芬玲、陳孔桃妹、陳源添、陳輝明、 陳麗櫻、陳月梅、陳役光、陳子煬、陳亦宥、陳附蓉、陳柏炘、陳秀蘭、陳秀鳳、 陳虹滋、陳宥餘、陳婉菱、陳俊榮、陳金和、彭國賢、彭德桂、彭德興、彭德鈴、 彭清雲、彭仁鏡、劉彭銀英、邱彭梅英、彭月英、 陳秀梅（下稱陳肇娥等82人） 公同共有6/54 連帶負擔6/54 2 被告劉魏瑞娥 1/9 1/9 3 被告劉宗浩 4/9 4/9 4 被告劉亦薰 6/54 6/54 5 被告謝明衛 2/36 2/36 6 原告郭燦德即郭宏烈 3/18 3/18 


附表二：

共有人姓名 分割後取得之部分   面     積 分割後之權利範圍 備    註 被告陳肇娥等82人 附圖編號A 所示之土地 6,611 平方公尺 1/1 由被告陳肇娥等82人按其應繼分比例維持公同共有 被告劉亦薰 附圖編號B 所示之土地 6,611 平方公尺 1/1 單獨所有 原告郭燦德即郭宏烈 附圖編號C 所示之土地 9,917 平方公尺 1/1 單獨所有 被告劉宗浩 附圖編號D 所示之土地 26,444平方公尺 1/1 單獨所有 被告劉魏瑞娥 附圖編號E 所示之土地 6,611 平方公尺 1/1 單獨所有 被告謝明衛 附圖編號F 所示之土地 3,306平方公尺 1/1 單獨所有